【裁判字號】    92,上易,1512
【裁判日期】    920917
【裁判案由】    竊佔
【裁判全文】
臺灣高等法院臺中分院刑事判決          民國九十二年度上易字第一五一二號
    上  訴  人  臺灣彰化地方法院檢察署檢察官
    被      告  乙○○
右上訴人因被告竊佔案件，不服臺灣臺中地方法院中華民國九十二年六月二十四日第
一審判決（民國九十二年度訴字第三三五號，起訴案號：臺灣臺中地方法院檢察署民
國八十九年度偵字第九四０七號），提起上訴，本院判決如左：
    主      文
上訴駁回。
    理      由
一、公訴意旨略以：被告乙○○係「勝崧預拌混凝土股份有限公司」（以下簡稱勝崧
    公司，原設：彰化縣伸港鄉○○路一二一號，廠址設：彰化縣鹿港鎮頂番里埤頭
    巷五七之一號）之負責人，於民國（下同）八十四年一月一日，向告訴人謝曾束
    承租其所有坐落彰化縣鹿港鎮○○段七二、七三地號土地，及向告訴人丙○○、
    丁○○承租其二人共有坐落同段七四地號土地，以供勝崧公司作為建置廠房、設
    備及運輸車輛停放等之用，而被告乙○○明知依雙方所簽訂之土地租賃契約書第
  一條之規定，土地使用範圍為：一、甲方（即告訴人謝曾束、丙○○、丁○○，
    下同）所有土地坐落於彰化縣鹿港鎮○○段七十三地號，面積全部供乙方（即勝
    崧公司，下同）使用。二、同右頂和段七十二及七十四地號內，甲方自留原建築
    之房屋及地磅以西全部土地甲方自用，其餘全部提供乙方使用，據此，則坐落鹿
    港鎮○○段七十二及七十四地號內原建築之房屋（面積０．０一五五公頃）及地
    磅以西全部土地（面積０．０六四一公頃），勝崧公司即不得加以使用，竟於租
    得上開土地後，意圖為自己不法之利益，擅自加以竊佔使用，而將該房屋門鎖打
    開，作為各項辦公設備、傢俱、機具及匾額等堆置之用，將地磅以西之全部土地
    作為加蓋儲油槽、堆置、停放各類重型機具及大型車輛使用。嗣告訴人謝曾束、
    丙○○、丁○○等人發現後屢次催討，及因解約訴訟請求交還土地救濟，均置之
    不理，因認被告乙○○涉犯刑法第三百二十條第二項之竊佔罪嫌云云。
二、按犯罪事實應依證據認定之，無證據不得推定其犯罪事實，修改後刑事訴訟法第
    一百五十四條第二項定有明文。而告訴人之告訴，係以使被告受刑事訴追為目的
    ，是其陳述是否與事實相符，仍應調查其他事實以資審認，始得為不利被告之認
    定（參見最高法院五十二年台上字第一三００號判例），且認定不利於被告之事
    實，須依積極證據，苟積極證據不足為不利於被告事實之認定時，即應為有利於
    被告之認定，更不必有何有利之證據，亦有最高法院三十年上字第八一六號判例
    可資參照。再認定犯罪事實，所憑之證據，雖不以直接證據為限，間接證據亦包
    括在內，然無論直接或間接證據，其為訴訟上之證明，須於通常一般之人均不致
    於有所懷疑，而得確信其為真實之程度者，始得據之為有罪之認定，倘其證明尚
    未達到此一程度，而有合理性懷疑之存在時，即無從為有罪之認定，根據「罪證
    有疑，利於被告」之證據法則，即不得遽為不利於被告之認定，最高法院著有七
    十六年臺上字第四九八六號判例可資參照。
三、公訴意旨認被告被告乙○○涉有刑法第三百二十條第二項之竊佔罪嫌，無非以右
    揭事實，有告訴人謝曾束、丙○○、丁○○之指訴及雙方土地租賃契約書、彰化
    縣鹿港鎮○○段七十二及七十四地號土地登記簿謄本、鹿港地政事務所土地複丈
    成果圖、現場照片等為其論據。訊之被告乙○○固不否認曾代表勝崧公司與告訴
    人謝曾束、丙○○、丁○○訂有前揭土地之租賃契約，並使用契約所訂由告訴人
    自留之建築物及土地之事實，惟堅決否認有何竊佔之犯行，辯稱：於八十四年簽
    約時，雙方有口頭約定允許被告使用承租土地地磅以西的土地及建築物，不過若
    告訴人丙○○、丁○○當兵退伍後，欲使用該土地及建築物，即必須歸還告訴人
    ；當時建廠施工期間，告訴人謝曾束均在場指定地界線，委由勝崧公司就彰化縣
    鹿港鎮○○段七十二、七十三、七十四地號全部土地外圍建造圍牆，之後經常到
    勝崧公司，且常幫助公司調度資金，與公司關係密切；又告訴人所指訴遭竊佔之
    建築物，當時係由勝崧公司整修並安裝烤漆板門後作為業務辦公室，之後於八十
    八年間即因公司財務困難、業務不佳而停止使用，照片所示門鎖遭破壞之情形，
    亦非其所為，且告訴人丁○○於入伍服役前，亦曾於勝崧公司擔任業務員職務，
    即在該建築物內辦公；另若確有竊佔情事，告訴人竟遲於五年後即八十九年時，
    始向勝崧公司提出返還土地之訴，並提出本件告訴，實與常情有違，告訴人實係
    欲向其索回欠款始提出本件告訴各等語。經查：
（一）訊之告訴人謝曾束於原審法院九十二年四月七日、五月十二日、五月二十七日
      調查時，均明確指稱：「當時他們有口頭向我說過要借用地磅以西的那間平房
      ，我只有口頭說我要用的時候要歸還我，但之後我要用的時候，向被告催討，
      被告卻置之不理‧‧‧是被告所僱用的一個外務來跟我說要借用的。」各等語
      ，與被告所辯當時曾與告訴人謝曾束口頭約定，允許勝崧公司使用契約所訂由
      告訴人自留之建築物等語，互核相符，則被告是否確有如告訴人等人所指訴之
      竊佔情事，容有可疑之處。
（二）又經同院傳訊證人黃炳璋到庭結證稱：「之前乙○○所經營的混凝土廠擔任廠
      長。大約是在八十二年至八十四年擔任，大約三、四年左右的時間。之後工廠
      遷移到謝曾束這裡，當時都是我在發落建廠的事宜。因為當時在圍牆整地的時
      候，她說允許我們使用，所以就請我也把他們的地圍起來，告訴人的意思是說
      圍到的地方都可以給我們使用，只是他兒子當兵回來的時候要還他們。」各等
      語，雖告訴人謝曾束否認上情，惟其於同院審理中指陳彰化縣鹿港鎮○○段七
      十二、七十三、七十四地號土地，確係均由勝崧公司在外圍建造圍牆等情。衡
      諸常情，若無知悉土地界址之人在現場指界，應無法正確地在該土地外圍建造
      圍牆，且勝崧公司若無法使用地磅以西土地，焉需大費周彰地在該地外圍建造
      圍牆，顯見被告所辯當時係由告訴人謝曾束在現場指界，而委由勝崧公司建造
      圍牆等語，尚非全然無據。
（三）另同院傳訊證人黃俊祥到庭結證稱：「勝崧公司承租土地範圍，應是圍牆圍到
      的地方，細部的部分我也不知道。在建廠的時候謝曾束都有來，之後也常過來
      公司坐。在我們公司裝潢地磅以西那間平房的時候，我確實有親眼看到謝曾束
      過來這邊看，他當時也沒有說什麼。謝曾束有一個兒子也受僱於乙○○的公司
      擔任業務員，他是在這間平房辦公。當時在使用地磅以西土地的時候，地主沒
      有表示過意見。」等語，雖告訴人謝曾束否認曾至前揭出租土地，然自承告訴
      人丁○○曾於勝崧公司任職，且查告訴人之住所均為彰化縣鹿港鎮○○路○段
      四六○巷三十五號，距離渠等所指訴被告竊佔之土地甚近，衡情渠等對於所出
      租前揭土地之利用情形焉有不知之理，且渠等於八十四年一月一日起即出租前
      揭土地予勝崧公司，於八十九年十二月十一日始提出本件告訴，其間長達五年
      餘均明知前揭土地之使用情形而未為任何異議，顯有違常情，則被告所辯自建
      廠後即經告訴人同意使用契約中由告訴人所保留之土地及建築物，係因事後債
      務糾紛告訴人始提出本件告訴等情，亦非無據。
（四）再者，被告否認該建物之門鎖為其所破壞，告訴人謝曾束於原審法院調查時亦
      指稱不知何人破壞，則該門鎖是否確如告訴人於告訴狀所指訴係遭被告破壞之
      情，亦屬可疑；且被告自承以該建物為辦公室至八十八年，則衡情被告使用該
      建物四年餘，又係以之為辦公室，放置公司商業往來文件，理應自行保留鑰匙
      以供正常出入並防止外人侵入，應無自行破壞門鎖之理，是其所辯，應可採信
      。
（五）末查，被告與告訴人謝曾束間有資金往來，告訴人謝曾束多次幫被告調現，被
      告迄今積欠告訴人謝曾束約新台幣（下同）四、五千萬元等情，亦為告訴人謝
      曾束及被告所自承，衡情雙方往來之資金甚鉅，告訴人謝曾束甘冒如此巨大之
      風險，足徵雙方關係之密切程度，更見被告所辯告訴人經常至勝崧公司，證人
      黃炳璋及黃永祥證述告訴人在現場時均未表示任何意見等情，應非空言。
（六）綜上，告訴人雖以雙方租約為證指訴被告涉犯竊佔罪嫌，參照前揭判例意旨，
      自不能遽認告訴人之指訴為真實。本件之證據未達於通常一般之人均不致於有
      所懷疑，而得確信其為真實之程度，既有合理之懷疑存在時，即無從為有罪之
      認定，所為要屬犯罪不證明，原審為被告無罪之判決。經核並無不合，上訴人
      依告訴人狀請，仍執前詞，指摘原判決不當，非有理由，應予駁回。
四、據上論斷，應依刑事訴訟法第三百六十八條，判決如主文。
本案經檢察官甲○○到庭執行職務。
中      華      民      國      九十二   年       九      月    十七    日
                                臺灣高等法院臺中分院刑事第六庭
                                      審判長法  官  李  文  雄
                                            法  官  陳  秀  
                                            法  官  陳  嘉  雄
右正本證明與原本無異。
不得上訴。
                                            書記官  陳  信  和
中      華      民      國      九十二   年       九      月    十八    日
                                                                        Ｉ


司法院資訊處製作；財團法人民間司法改革基金會備份。
